臺灣新竹地方法院民事簡易判決
109年度竹北簡字第357號
原      告  匯豐汽車股份有限公司

法定代理人  陳昭文  
訴訟代理人  孫慧雯  
            林永發  
被      告  黃彩霞  

            王海南  
            王海龍  
            王彩燕  
上列當事人間代位請求分割遺產事件，本院於民國110年4月29日
言詞辯論終結，判決如下：
    主  文
被告王海南、王海龍、王彩燕與被代位人黃彩霞應就被繼承人呂
璧所遺如附表所示之遺產予以分割，並按應繼分比例各四分之一
分割為分別共有。
原告其餘之訴駁回。
訴訟費用由原告及被告王海南、王海龍、王彩燕各負擔四分之一
。
    事實及理由
壹、程序方面：
    本件被告等人經合法通知，均未於最後言詞辯論期日到場，
    核無民事訴訟法第386 條所列各款情事，爰依原告之聲請，
    准由其一造辯論而為判決。
貳、實體方面：
一、原告起訴主張：
    緣被告黃彩霞因積欠原告貸款未清償，前經臺灣臺北地方法
    院97年度票字第26777號核發民事裁定及確定證明書，嗣經
    原告向被告黃彩霞聲請強制執行仍未獲清償，業經臺灣新北
    地方法院核發98年度司執字第48287號債權憑證在案。嗣被
    告等人於民國（下同）104年5月5日繼承被繼承人呂璧如附
    表所示坐落新竹縣○○鄉○○段00000地號、門牌號碼新竹縣○○
    鄉○○00號房地（下稱系爭房地），並完竣繼承登記 為公同
    共有。惟被告等人嗣於109年5月12日系爭房地以新臺幣（下
    同）180萬元出賣予訴外人張坤洧，是被繼承人所遺之不動
    產已轉換為180萬元之處分價金，被告每人之應繼分各為4分
    之1。惟被告就上開繼承所得遺產（已由不動產轉換為所得
    買賣價金），迄未達成分割協議。為使原告債權得以受償，
    爰依民法第242條、第1164條規定，代位被告黃彩霞請求判
    決分割上開轉換後之遺產180萬元。並聲明：如主文第一項
    所示。
二、被告王海南、王彩燕、黃彩霞經合法通知，均未於言詞辯論
    期日到場，亦未提出書狀作何陳述或聲明。
三、被告王海龍未於最後言詞辯論期日到場，惟據其之前到庭所
    為陳述略以：系爭房屋已於109年6月2日出售移轉為第三人
    所有，出售後部分所得並用以支付銀行貸款、購屋費用、房
    屋稅、殯葬費、及被繼承人積欠的會錢，故所剩無幾等語。
四、得心證之理由：
（一）原告主張之上開事實，業據提出與其所述相符之本票及新
      北地方法院98年度司執字第48287號債權憑證、系爭土地
      及建物登記謄本為證（見本院卷第27至33頁、第39至45頁
      、第85至91頁），並經本院依職權調取系爭房地繼承登記
      申請書（見本院卷第61至80頁）、109年6月2日買賣移轉
      登記申請書（同上卷第221至269頁）在卷可稽，復有被告
      王海龍提出之不動產買賣契約書可資佐證(見本院卷第277
      至286頁），自堪信為真正。
（二）按債務人怠於行使其權利時，債權人因保全債權，得以自
      己之名義，行使其權利。但專屬於債務人本身者，不在此
      限。民法第242 條定有明文。此項代位權行使之範圍，就
      該法條但書規定旨趣推之，並不以保存行為為限，凡以權
      利之保存或實行為目的之一切審判上或審判外之行為，諸
      如假扣押、假處分、聲請強制執行、實行擔保權、催告、
      提起訴訟等，債權人皆得代位行使（最高法院69年台抗字
      第240號判例可資參照）。換言之，法條並未限制債權人
      所得代位行使債務人權利之種類，故無論物權、債權或形
      成權、請求權均得代位行使之。本件原告為保全債權，自
      得代位債務人黃彩霞提起本件分割遺產之訴。
（三）惟按債權人以自己之名義為原告，代位債務人對第三債務
      人提起訴訟，其所代位行使者乃債務人之權利，自無再以
      債務人為訴訟當事人之餘地，是其提起之訴訟，僅能以第
      三債務人為被告；又債權人基於民法第242 條規定，乃代
      位行使債務人之權利，自無再以被代位人（即債務人）列
      為共同被告之餘地，否則應將其對於債務人部分之訴，予
      以駁回，有最高法院71年台上字第4342號判例、64年度第
      5 次民庭庭推總會會議決定㈠、臺灣高等法院暨所屬法院1
      02 年法律座談會民事類提案第5 號研討結果意旨足資參
      照。查本件依原告起訴之事實理由，原告既以被告黃彩霞
      之債權人地位，代位被告黃彩霞向其餘被告王海南、王 
      海龍、王彩燕請求分割系爭遺產，自無庸再以被代位人黃
      彩霞為共同被告之必要，是原告對於被告黃彩霞部分之訴
      ，顯無理由，應予駁回。
（四）復按繼承人有數人時，在分割遺產前，各繼承人對於遺產
      全部為公同共有；繼承人得隨時請求分割遺產。但法律另
      有規定或契約另有訂定者，不在此限，民法第1151條及第
      1164條分別定有明文。在公同共有遺產分割自由之原則下
      ，民法第1164條規定繼承人得隨時請求分割遺產，該條所
      稱之「得隨時請求分割」，依同法第829條及第830條第1 
      項規定觀之，應解為包含請求終止公同共有關係在內，俾
      繼承人之公同共有關係歸於消滅而成為分別共有，始不致
      與同法第829 條所定之旨趣相左，庶不失繼承人得隨時請
      求分割遺產之立法本旨（最高法院93年度台上字第2609
　　　號判決意旨參照）。本件原告既為被代位人黃彩霞之債權
　　　人，且黃彩霞目前無力清償所欠債務，復怠於行使分割如
      附表所示遺產之權利，原告為保全其債權，自得代位請求
      黃彩霞與被告王海南、王海龍、王彩燕就如附表所示遺產
      按其等之應繼分比例分割。又原告主張之分割方法，僅請
      求依被告王海南、王海龍、王彩燕與被代位人黃彩霞之應
      繼分比例分割為分別共有，本院審酌原告代位黃彩霞提起
      本件訴訟之目的，應在於使繼承人之公同共有關係歸於消
      滅成為分別共有，而得就黃彩霞分得之遺產聲請強制執行
      ，且被告並未抗辯有不分割遺產之約定，是依前開說明，
      本院認原告主張之分割方法，應屬適當。從而，原告為保
      全其債權，代位黃彩霞請求按繼承人之應繼分比例即被告
      王海南、王海龍、王彩燕與被代位人黃彩霞各4分之1
　　　分割為分別共有，核屬有據，應予准許。至於被告王海龍
      抗辯系爭房屋出售後部分所得用以支付銀行貸款、購屋費
      用、房屋稅、殯葬費、及被繼承人積欠的會錢，所剩無幾
      云云，惟並未舉證以實其說，已難採信。且縱認屬實，亦
      無礙本件原告代位分割如附表所示遺產之請求，附此敘明
      。
五、綜上所述，原告依民法第242條、第1164條規定提起本訴，
    請求分割被代位人黃彩霞與被告王海南、王海龍、王彩燕公
    同共有如附表所示之遺產為有理由，爰判決如主文第1項所
    示。至於原告將被代位人黃彩霞列為共同被告部分，為無理
    由，應予駁回。
六、按因共有物分割、經界或其他性質上類似之事件涉訟，由敗
    訴當事人負擔訴訟費用顯失公平者，法院得酌量情形，命勝
    訴之當事人負擔其一部，民事訴訟法第80條之1 定有明文。
    而各繼承人均得隨時請求分割遺產，且裁判分割遺產乃形成
    訴訟，法院決定遺產分割之方法時，應斟酌何種分割方法較
    能增進共有物之經濟效益，並兼顧全體繼承人之利益，以決
    定適當之分割方法，不受原告聲明之拘束，亦不因何造起訴
    而有不同。又代位分割共有物之訴，係由原告以自己名義主
    張代位權，以保全債權為目的而行使債務人之共有物分割請
    求權，原告與被告之間實屬互蒙其利。是以，本件原告代位
    黃彩霞提起本件分割遺產之訴雖有理由，惟本院認關於訴訟
    費用之負擔，由呂璧之全體繼承人各按其法定應繼分比例負
    擔，較屬公允，而原告之債務人即被告黃彩霞應分擔部分即
    由原告負擔之，爰諭知本件訴訟費用之負擔如主文第3項所
    示。
七、訴訟費用負擔之依據：民事訴訟法第79條、第80條之1。
中    華　　民　　國　　110 　年　　5 　　月　　26　　日
                   竹北簡易庭法　　　官　楊明箴
以上正本係照原本作成。
如對本判決上訴，須於判決送達後20 日內向本院提出上訴狀。
如委任律師提起上訴者，應一併繳納上訴審裁判費。
中　　華　　民　　國　　110 　年　　5 　　月　　27　　日
                                書記官　劉亭筠
　　 
附表：被繼承人呂璧所遺遺產明細：
被代位人黃彩霞與被告王海南、王海龍、王彩燕於109年5月12日
，出賣被繼承人呂璧所遺不動產之遺產，即坐落新竹縣○○鄉○○段
00000地號（面積117平方公尺、權利範圍公同共有1分之1)、同
段222建號（門牌號碼新竹縣○○鄉○○00號、權利範圍公同共有1分
之1、層次面積：1層78.31平方公尺、2層78.31平方公尺、3層30
.34平方公尺、總面積186.96平方公尺）予訴外人張坤洧後，所
取得之價金180萬元。